最高法院刑事判決　　　　　　　　　　　　　　　　　九十一年度台上字第四六號
　　上　 訴　 人　台灣高等法院檢察署檢察官
　　上訴人即被告　甲○○
　　選 任辯護 人　蔡馥宇律師
　　　　　　　　　游孟輝律師
　　被　　　　告　丙○○
　　　　　　　　　乙○○
右上訴人等因被告等殺人案件，不服台灣高等法院中華民國九十年九月十一日第二審
判決（九十年度上訴字第一三○○號，起訴案號：台灣板橋地方法院檢察署八十九年
度偵字第五七八九、五七九○、一○一八一號），提起上訴，本院判決如左：
    主  文
原判決撤銷，發回台灣高等法院。
    理  由
本件原判決認定：被告丙○○於民國八十九年三月十一日晚間十時許，在台北縣永和
市○○路○段九號陳志遠經營之檳榔攤內烤肉飲酒完畢欲離去之際，因拍店員鍾姍姍
臀部一下，引起鍾姍姍男友上訴人即被告甲○○不滿，二人發生爭執，丙○○乃持鋼
盔敲破甲○○所有自用小客車後擋風玻璃（毀損部分已判決確定），經陳志遠等人出
來勸架，丙○○與女友徐嘉菱先行返回附近租屋處，甲○○因心生不滿，遂電召宋宗
吉（通緝另結）、乙○○前來助陣，宋宗吉又偕同洪山中（經判決無罪確定）搭計程
車同往，乙○○亦電召廖坤政（經判決無罪確定）、胡駿逸，由胡駿逸駕車搭載前往
，眾人齊聚後，甲○○再委由陳志遠佯邀丙○○前來檳榔攤談判，翌（十二）日凌晨
一時四十分許，丙○○擬前往洽談和解賠償事宜，惟得悉甲○○聚集多人，為防身而
預藏全長三十二公分非管制之刺刀一把於右褲袋內，頭戴另頂鋼盔赴會。甲○○、宋
宗吉、胡駿逸三人，見丙○○及徐嘉菱從檳榔攤對面之巷子出現，欲過成功路走到路
中央，明知以棒球棍、車用千斤頂鐵棍毆擊人體要害足以使人喪命，竟共同基於殺人
之犯意及行為分擔，由宋宗吉持棒球棍一支、甲○○持車用千斤頂鐵棍一支（均未扣
案）、胡駿逸徒手毆擊配合衝向丙○○以前開重器聯手重擊丙○○之頭部、肩部、胸
部等身體各處，復拳打腳踢，徐嘉菱為擋護丙○○，抱住丙○○，丙○○因無法使力
反擊，身陷挨打處境，頭戴之鋼盔因受擊而落地，人亦不支倒地，丙○○因所戴鋼盔
遭擊落，仍遭人接續重擊已身陷危境，乃取出前開預藏之刺刀，該時胡駿逸亦以手毆
擊丙○○之頭部及身體等部位以配合手持鐵棍之甲○○與手持棒球棍之宋宗吉猛力以
前開工具攻擊毆打丙○○之頭部及身體等部位，丙○○為免自己被打死，遂基於只要
有人靠近攻擊，就接續揮刺其刀子以防衛，刺殺靠近攻擊之人，其具有不確定之殺人
犯意，丙○○乃向正在攻擊其身之甲○○之腹部及宋宗吉之右前臂、左大腿各刺一刀
，致甲○○受有腹壁穿刺傷併升結腸破裂，宋宗吉受有左大腿及右前臂穿刺傷等，甲
○○及宋宗吉隨即跳開，並高喊：「小心，他有刀」，甲○○、宋宗吉、胡駿逸等人
仍接續伺機以前開工具毆擊丙○○，其中胡駿逸徒手近身接續毆擊丙○○時（二人距
離約三十公分），丙○○以前開刺刀接續猛力刺向胡駿逸而為過當之防衛，致胡駿逸
左、右腹部與左背部三處亦遭丙○○各刺一刀，胡駿逸因背部刺創（深入胸腔，刺刀
幾已全部刺入）大量出血，當場休克倒地。丙○○因有被打凹之鋼盔保護頭部及以刀
揮刺而未被打死，但仍受有左大腿擦傷、腹部挫傷之傷勢。嗣甲○○見遠處警車出現
，即偕同宋宗吉駕車離去，丙○○則向到場處理警員黃柏元自首坦承刺殺胡駿逸等人
，經警扣得刺刀一支、鋼盔一頂，胡駿逸經送醫後，於同日凌晨二時許不治死亡等情
，因而撤銷第一審關於丙○○殺人及甲○○部分之判決，改判論處丙○○殺人罪刑，
論處甲○○共同殺人未遂罪刑。另以公訴意旨略稱：被告乙○○與甲○○、宋宗吉、
洪山中、胡駿逸及廖坤政等人，見丙○○一出現，立即衝向丙○○，分持棒球棒、棍
子各一支與角鐵二支，共同基於殺人之犯意聯絡，棍棒齊飛，復拳打腳踢，聯手重擊
丙○○之頭部、肩部、胸部等身體各處，認乙○○涉有殺人未遂罪嫌云云；惟經審理
結果，則認不能證明其犯罪，乃撤銷第一審此部分有罪判決，改判諭知乙○○無罪，
固非無見。
惟查：(一)正當防衛必須對於現在不法之侵害，而出於防衛自己或他人權利之行為，始
能成立。若本有加害對方之意，藉機實施其犯罪行為，或侵害已經過去，仍主動攻擊
報復，自無正當防衛之可言。原判決認定被告丙○○遭甲○○、宋宗吉、胡駿逸分持
鐵棍、棒球棍或徒手毆擊，所戴鋼盔被擊落，而甲○○等人仍接續重擊，已身陷危境
，乃取出預藏之刺刀反擊，為正當防衛行為，其因而致甲○○、宋宗吉受傷及胡駿逸
死亡係防衛過當，依刑法第二十三條但書規定，予以減輕其刑。但上訴人即被告甲○
○於警訊中供述丙○○第一次與其衝突騎機車離開時，就放話說要拿刀子砍伊；證人
鍾姍姍於警訊中供述丙○○與其男友甲○○發生爭吵，即揚言欲持刀砍甲○○；宋宗
吉於警訊中亦供述其到達現場時，甲○○告以打破車窗的人要回家拿刀殺甲○○等語
（見五七八九號偵查卷第八、十、二十頁），如果無訛，則丙○○是否出於防衛之目
的攜帶刺刀前往及是否為防衛自身之權利而持刀揮刺，即非無疑，原審對上開證據未
予調查審認，遽認被告丙○○係防衛過當，自屬於法有違。(二)原判決事實欄記載「胡
駿逸徒手毆擊配合衝向丙○○以前開重器聯手重擊丙○○之頭部、肩部、胸部等身體
各處……丙○○因所戴鋼盔遭擊落……乃取出前開預藏之刺刀，該時胡駿逸亦以手毆
擊丙○○之頭部及身體等部位以配合手持鐵棍之甲○○與手持棒球棍之宋宗吉猛力以
前開工具攻擊毆打丙○○之頭部及身體等部位，丙○○為免自己被打死……就接續揮
刺其刀子以防衛，刺殺靠近攻擊之人……但仍受有左大腿擦傷、腹部挫傷之傷勢」等
情，理由中謂丙○○曾向台灣台北看守所人員自述其左大腿擦傷、腹部挫傷，經多次
投以藥物，有該所八十九年七月十八日北所傑衛字第三八八六號函及檢附之病歷表可
稽。然丙○○於案發當天凌晨被送往三軍總醫院急診，經診斷係「右大腿穿刺傷」，
有診斷書可按（同上卷第一○○頁），而丙○○已陳明其自右褲袋取出刺刀時，不慎
刺到自己的大腿（見一審卷(三)第十六頁），則丙○○自述其左大腿擦傷、腹部挫傷，
是否屬實，看守所人員所投藥物是否用以治療擦挫傷，即有待進一步查明。原審未向
台灣台北看守所查證清楚，已有未洽。且原判決認定丙○○之頭部、肩部、胸部等身
體各處，遭甲○○等三人以鐵棍、棒球棍或徒手聯手重擊，所戴之鋼盔被擊落，則其
肩部及胸部並無鋼盔保護，何以未受外傷？又原判決認定丙○○所戴鋼盔被擊落後，
甲○○等三人仍猛力以前開工具或徒手攻擊其頭部及身體等部位，當時頭戴之鋼盔既
已被擊落，何以頭部未被打傷？究竟丙○○是那些部位受到攻擊，那些部位受傷，此
與判斷甲○○有無殺人未遂犯行及丙○○是否成立正當防衛攸關，原審未詳查究明，
亦於法有違。(三)證人陳志遠於檢察官偵查中證述：「（問：胡駿逸如何被砍殺？）宋
宗吉喊叫丙○○有刀後，宋宗吉那一方大家跳開，丙○○看到人就刺，丙○○看到胡
駿逸在旁邊就拿刀刺胡駿逸，胡駿逸就去地上撿起白色安全帽後，退二步就躺下來，
在刺第一刀時抽出來後，又刺第二刀，我把他擋住，我只看到丙○○刺胡駿逸背後的
一刀，另外二刀我沒看到」（同上偵卷第一一三頁），被告丙○○於第一審亦自承當
時胡駿逸距離其約有一公尺多（見一審卷(三)第十八頁），倘其二人所供屬實，則當時
胡駿逸是站在丙○○旁邊相距約有一公尺多，而胡駿逸身受三處刺創傷，除左、右腹
部各一處外，左背部更有一處深入胸腔刺刀幾已全部刺入之刀傷，倘胡駿逸係正對丙
○○實施不法侵害，遭丙○○排除侵害反擊，似應僅身體正面被刺，何以竟連身體背
部亦遭丙○○以刀刺入胸腔？且宋宗吉既已喊叫丙○○有刀示警，胡駿逸又未攜帶器
械，是否會徒手冒然攻擊丙○○致遭殺害，亦非無疑，究竟實情如何，原審未予調查
釐清，遽為有利於丙○○之判斷，難謂適法。(四)原判決事實欄記載甲○○聚集宋宗吉
、乙○○、洪山中、廖坤政、胡駿逸等人後，委由陳志遠佯邀丙○○前來談判，見丙
○○、徐嘉菱從檳榔攤對面之巷子出現，欲過成功路走到路中央，甲○○、宋宗吉、
胡駿逸三人即共同基於殺人之犯意及行為分擔，宋宗吉持棒球棍，甲○○持鐵棍，胡
駿逸徒手，衝向丙○○聯手重擊丙○○等情，似認定衝向丙○○施以攻擊之甲○○、
宋宗吉、胡駿逸等三人，事前即有殺人之犯意聯絡，而胡駿逸係應被告乙○○之電召
前來助陣，據乙○○於檢察官偵查中供稱：丙○○出現時，留在檳榔攤的那群人就衝
向丙○○，我也跟著過去，胡駿逸跟在我後面，丙○○是自水果攤過來的，走到馬路
中央大家就衝過去了等語（同上偵卷第八九頁），且證人陳志遠、陳志松、陳志偉於
檢察官偵查中分別證稱丙○○走到馬路中央時，有六、七人或七、八人衝上去打丙○
○（同上偵卷一一二、一五三、一五五頁），證人徐嘉菱亦先後證稱打丙○○的人有
四、五人，其與丙○○走到馬路中間，就有很多人從兩個方向過來等語（同上偵卷第
一二五頁，一審卷(三)第一五五頁），如上開供述非虛，則丙○○出現時，乙○○亦曾
與甲○○、宋宗吉等人衝向丙○○，何以甲○○與受邀前來助陣之宋宗吉、胡駿逸二
人事前有犯意聯絡，與被告乙○○間卻無犯意聯絡？原審未詳為闡述，對上開不利於
乙○○之事證，亦未予調查審論，遽為有利乙○○之認定，尚嫌調查未盡及理由欠備
。檢察官及甲○○上訴意旨分別指摘原判決不當，非無理由，應認原判決有發回更審
之原因。
據上論結，應依刑事訴訟法第三百九十七條、第四百零一條，判決如主文。
中      華      民      國    九十一    年      一      月      九      日
                              最高法院刑事第八庭
                                  審判長法官  張  信  雄
                                        法官  賴  忠  星
                                        法官  張  清  埤
                                        法官  呂  永  福
                                        法官  蕭  仰  歸
      右正本證明與原本無異
                                              書  記  官
中      華      民      國    九十一    年      一      月     十一     日
